【裁判字號】    91,上更(二),947
【裁判日期】    920725
【裁判案由】    偽造文書
【裁判全文】
臺灣高等法院刑事判決                        九十一年度上更(二)字第九四七號
    上  訴  人
    即  被  告  甲○○
    選任辯護人  牛湄湄  律師
右上訴人因偽造文書案件，不服臺灣臺北地方法院八十六年度訴字第九九一號，中華
民國八十六年九月二十六日第一審判決（起訴案號：臺灣臺北地方法院檢察署八十六
年度偵字第一０三號），提起上訴，本院判決後，經最高法院發回，本院判決如左：
    主  文
原判決撤銷。
甲○○無罪。
    理  由
一、公訴意旨略以：甲○○係台北市○○區○○路六十五之一號一樓鍊成金鋼鐵股份
    有限公司（以下簡稱鍊成金公司）實際負責人，未經丁○○同意，偽刻丁○○之
    印章，並基於概括之犯意，於民國（下同）八十二年二月十二日，在上開鍊成金
    公司，將偽刻之印章蓋於鍊成金公司董事會議事錄（該議事錄決議：董事互選丁○○為黃事長），並於八十二年二月十一日，以于成志（甲○○之父）之名義向
    台北市政府建設局申請董監事之變更登記，並使上開建設局人員將「丁○○」為
    鍊成金公司董事長，持有股份四、八００、０００之不實事項登載於鍊成金公司
    變更登記事項卡上，甲○○並將上開偽造之「丁○○」印章偽蓋於鍊成金公司董
    事、監察人名單上，足以生損害於丁○○及上開建設局對公司變更登記管理之正
    確性。案經丁○○訴請偵查，因認甲○○涉有刑法第二百十六條、第二百十條、
    第二百十七條第一項、第二百十四條之罪嫌。
二、按犯罪事實應依證據認定之，無證據不得推定其犯罪事實，又不能證明被告犯罪
    或其行為不罰者，應諭知無罪之判決，刑事訴訟法第一百五十四條、第三百零一
    條第一項分別定有明文。次按刑事訴訟上用以證明事實之證據，須於通常一般人
    均不至於有所懷疑，堪予確信其已臻真實者，始得據以為有罪之認定，倘其證明
    尚未達到此一程度，而有合理性之懷疑存在，致使無從為有罪之確信時，即應為
    無罪之判決，此有最高法院七十六年度臺上字第四九八六號判例意旨可資參照。
三、公訴人認為被告甲○○犯有上開犯行，係以：前開犯罪事實，業據被害人丁○○
    指訴不移，並經證人丙○○、乙○○供證屬實，且有財政部八十二年十二月廿二
    日台財稅第八二二二七八０二七號函、內政部警政署入出境管理局八十二年十二
    月廿四日境愛字第四四四九九號函、台北市稅捐稽徵處八十四年三月廿二日八
    四北市稽管（甲）字第四三七七八號函、財政部八十四年三月三十日台財稅第八
    四０一七三九一七號函、內政部警政署入出境管理局八十四年四月七日境管字
    第一一四二六號函、鍊成金公司股東臨時會議事錄、同公司之董事會紀錄、同公
    司之股東名簿、同公司八十年之董事監察人名單、同公司八十二年之董事監察人
    名單各一份（以上均影本）附卷等為證據。
四、訊之被告否認有公訴人所指之行使偽造文書（含偽造印章）、使公務員登載不實
    等犯行，辯稱：伊與告訴人丁○○為舊時同窗，係屬舊識，於民國七十九年間，
    告訴人於日商台灣霞友開發股份有限公司擔任職務兼股東，斯時伊所經營之天可
    汗企業集團正蓬勃發展，告訴人遂居間介紹伊與霞友公司之高層主管洽談有關併
    購霞友公司為天可汗旗下公司之一，八十一年五月開始，伊並任命告訴人為併購
    後霞友公司負責人，嗣因霞友公司業務之推展有所窒礙，而適天可汗集團與東帝
    士營造公司將合併經營，而依合併經營之合資契約約定，有競業禁止之約定，而
    鍊成金公司原負責人為伊之父于成志，恐有違競業禁止約定，遂於八十一年間，
    於伊家中當告訴人之面，勸退伊之父于成志，由告訴人允任董事長，告訴人並因
    之要求支付代價，為此，伊並先後支付百餘萬元，且於八十一年四月間，將台北
    市○○○路○段統領百貨公司旁地下室建物以低於市場行情價出租告訴人，而由
    告訴人以其弟黃東隆之名與伊簽訂房屋租賃契約，以作為出任鍊成金公司董事長
    之代價，八十二年三月，天可汗集團發生財務危機，為協助告訴人解決鍊成金公
    司之相關問題，伊同意告訴人將忠孝東路建物轉租，並悉數由告訴人收取租金八
    百萬元，俾便告訴人解決鍊成金公司倒閉後所面臨之相關稅捐及債務問題等語。
五、經查：
    (一)告訴人丁○○於偵查、原審及本院歷次審理時，固均否認曾同意為鍊成金公司
      之代表人，並進而指訴被告有行使偽造文書（含偽造印章）、使公務員登載不
      實等犯行，惟此已為被告所否認，經查：
      (1)被告指稱：告訴人允任董事長，告訴人並因之要求支付代價，為此，被告並
        先後支付百餘萬元部分，有附款憑證影本五紙在卷可稽（本院卷第五十五頁
        至五十九頁），又被告稱：於八十一年四月間，將台北市○○○路○段統領
        百貨公司旁地下室建物以低於市場行情價出租告訴人，而由告訴人以其弟黃
        東隆之名與伊簽訂房屋租賃契約部分，亦有房屋租賃契約書影本在卷可查（
        本院卷第六十頁、第六十一頁），再被告稱：伊同意告訴人將忠孝東路建物
        轉租，並悉數由告訴人收取租金八百萬元部分，復有協議書影本在卷可憑（
        本院卷第六十二頁），被告此部分之陳述並非全然無據。
      (2)證人于成志於原審證稱：「股東都是公司職員，平時公司保有印章，印章是
        我蓋，向台北市政府辦理變更登記是彭顧問（應係「胡玉盛」）辦理，其它
        蓋股東印章、會議事錄等是我做的，當時因丁○○所任霞友公司營運不好，
        他所支領薪資較少，所以甲○○才徵得我同意將鍊成金之董事長位子讓予丁○○。」（原審卷第四十七頁），而告訴人於本院更(一)審時亦自承公司確有
        胡玉盛此人，其與之相識... 等語（本院更(一)審卷第四十五頁），是該等文
        書之用印是否曾經告訴人同意或授權，胡玉盛當知之甚詳，苟告訴人未曾同
        意，胡玉盛豈有可能甘冒偽造文書之風險而仍為送件申請之理由？
      (3)另一證人戊○○於本院亦證稱：「我知道。（問：八十一年被告所屬天可汗
        集團與東帝士公司要合併經營的事你知道？）」、「是于成志。（問：當時
        鍊成金公司的負責人是誰？）」、「于成志是負責人時我是任監察人。（問
        ：你當時在公司任何職位？）」、「因公司要與東帝士集團合併所以有些法
        律上限制，所以于成志要退出。（問：于成志為何退出？）」、「有，因為
        有變更事項。（問：你有退出？）」、「他同意任鍊成金公司的法人代表。
        （問：當時丁○○同意？）」、「他是甲○○的同學，他們二人有協商約定
        的所以同意當法人代表。（問：為何找丁○○？）」（本院卷第一三七頁、
        第一三八頁），由證人戊○○之證言觀之，告訴人應有同意為鍊成金公司之
        代表人。
      (4)八十七年間，因第三人戊○○侵占鍊成金公司工程款項一事，戊○○與鍊成
        金公司為此侵占款項洽談和解，告訴人曾代表鍊成金公司出面洽談並與之簽
        立和解書，有和解書可稽（見本院八十六年度上易字第八三六０號侵占案卷
        第三十一頁、第三十二頁），而告訴人於該侵占案八十七年四月二十日調查
        時，為左列陳述：
           問：這份和解書是你簽立的？
           答：是的，上面的丁○○之印章與簽字是我簽章的，一起簽章的還有蕭
               錫建與甲○○。
           問：你在鍊成金公司擔任何職務？
           答：我是鍊成金鋼鐵公司之掛名董事長。
           問：和解書內容是事實嗎？
           答：我瞭解的事實與和解書之內容如相符沒錯。
           答：... 我是甲○○專科時代的同學，也是戊○○的朋友，我對鍊成金
               公司的業務有些瞭解，甲○○是鍊成金公司實際負責人，...。
          （以上筆錄經本院調卷查明屬實，影本附於本院卷第一五一頁、第一五二
            頁）
        由是觀之，告訴人已坦承自己擔任鍊成金公司之掛名董事長，且對鍊成金公
        司業務有所瞭解，顯見告訴人確實對其擔任董事長一職，早已有所同意，並
        願為公司之掛名董事長。
      (5)再告訴人於八十三年十二月二十七日向台北市政府建設局第一科申請抄錄公
        司登記資料時，亦書明「本人與該公司有為負責人關係，請依公司法規定准
        予抄錄... 申請人：該公司負責人丁○○」，有申請書可憑（經本院調卷查
        明屬實，影本附於本院卷第一五四頁），亦足以證明告訴人有同意並認知其
        為鍊成金公司負責人。
      綜上，告訴人否認曾同意為鍊成金公司之代表人，並指訴被告犯前開罪嫌云
      云，並不可採。
    (二)公訴人雖以「前開犯罪事實... 經證人丙○○、乙○○供證屬實」而為認定被
      告犯罪之證據之一，惟查：公訴人於告訴人告訴被告偽造文書案（八十五年度
      偵字第一一九七一號、八十六年度偵字第一０三號），並未傳喚證人丙○○、
      乙○○二人，公訴人於于成志被訴偽造文書案（八十四年度偵字第二七六二三
      號）雖曾傳喚證人丙○○、乙○○作證，但證人丙○○證稱：實際狀況不清楚
      ，且未提及被告（該案卷第十五頁），證人乙○○係證述有關其個人部分，亦
      未論及被告（同上卷第四十八頁、第四十九頁），是公訴人所述「前開犯罪事
      實... 經證人丙○○、乙○○供證屬實」部分，與卷證不符，自不得據此遽為
      被告不利之認定。
    (三)至於公訴人提出之前開函文、股東臨時會議事錄、董事會會議記錄、股東名簿
      、董事監察人名單（如理由四部分），僅係告訴人稅務、出入境資料，以及鍊
      成金公司相關之會議記錄、名冊，均不足以為不利於被告之證據。
    綜上所述，公訴人所提出有關被告偽造私文書之證據，並未達到通常一般人均不
    至於有所懷疑之程度，而有合理性之懷疑存在，致使本院無從為有罪之確信，依
    照上開說明，自難以公訴人提出之證據遽認被告有偽造私文書犯行。此外，又查
    無其他積極確切之證據，足認被告有何偽造文書之情事，不能證明被告犯罪，自
    應諭知被告無罪之判決。
六、原審未予詳查，遽認被告犯罪，自有未合，被告上訴亦指摘及此，其上訴為有理
    由，自應由本院將原判決撤銷，依法諭知被告無罪之判決。
七、至於原審論及被告偽造丙○○、乙○○文書部分，未據公訴人起訴，且本件公訴
    人起訴被告偽造告訴人文書部分，業經本院判決無罪，有如前述，有關原審認為
    「被告偽造丙○○、乙○○文書」部分，與本件起訴部分，自無裁判上一罪之關
    係，本院無從審究，併此敘明。
據上論斷，應依刑事訴訟法第三百六十九條第一項前段、第三百六十四條、第三百零
一條第一項，判決如主文。
本案經檢察官彭坤業到庭執行職務。
中      華      民      國    九十二    年      七      月    二十五    日
                              臺灣高等法院刑事第二十四庭
                                  審判長法  官  陳  貽  男
                                        法  官  徐  世  禎
                                        法  官  李  世  貴
右正本證明與原本無異。
檢察官如不服本判決應於收受送達後十日內向本院提出上訴書狀，其未敘述上訴之理
由者並得於提起上訴後十日內向本院補提理由書（均須按他造當事人之人數附繕本）
。
                                        書記官  魏  汝  萍
中      華      民      國    九十二    年      七      月    二十五    日


司法院資訊處製作；財團法人民間司法改革基金會備份。
